臺灣高雄地方法院民事判決　　　　　　　96年度重訴字第71號
原　　　告　丙○○
訴訟代理人　侯永福律師
被　　　告　乙○○
訴訟代理人　王進勝律師
　　　　　　黃淑芬律師
　　　　　　吳賢明律師
上列當事人間返還價金等事件，本院於民國96年11月1日言詞辯
論終結，判決如下：
    主  文
原告之訴及其假執行之聲請均駁回。
訴訟費用由原告負擔。
    事實及理由
一、按訴狀送達後，原告不得將原訴變更或追加他訴，但經被告
    同意者；擴張或減縮應受判決事項之聲明者，不在此限，民
    事訴訟法第255 條第1 項第1 款、第3 款定有明文。本件原
    告於起訴後將原應受判決事項之聲明即被告應給付原告新台
    幣（下同）7,200,000 元部分，減縮為6,325,313 元，核係
    訴之聲明金額之減縮，且經被告當庭表示同意（見本院卷第
    95頁），亦與上揭法條規定相符，依法自應予以准許，合先
    敘明。
二、原告主張：原告於民國85年8 月7 日將其所有坐落高雄縣仁
    武鄉○○段100 之7 號之土地暨其上之建物即門牌號碼高雄
    縣仁武鄉考潭村新興巷261 號房屋各1 筆（下稱系爭房地）
    ，以13,200,000元之價格出售予訴外人鍾世勳，原告並委託
    被告持原告印章向鐘世勳領取系爭房地之買賣價款，嗣被告
    分別於85年8 月27日及同年10月9 日，自鐘世勳之配偶甲○
    ○處領取由鐘世勳所簽發以支付系爭房地買賣價款、面額分
    別為2,125,313 元、3,200,000 元之支票2 紙後（下稱系爭
    支票），未經原告同意，擅自於85年8 月28日及同年10月11
    日將系爭支票2 紙存入被告所有設於華僑銀行苓雅分行之帳
    戶（帳號S3399-5 ，下稱系爭被告帳戶）內兌現（合計5,32
    5,313 元，下稱系爭票款），而未將系爭支票2 紙交付予原
    告，依民法第541 條第1 項規定，被告自負有返還系爭票款
    予原告之義務，又如被告否認兩造有委任關係，被告亦屬無
    法律上之原因而受有利益，並致原告受有系爭票款之損失，
    依民法第179 條之規定，被告亦負有返還系爭票款之義務。
    另原告前委託被告保管原告所有華僑銀行苓雅分行帳戶（帳
    號000-000-000000-0，下稱系爭原告帳戶）之存摺及印鑑，
    被告卻未經原告同意，擅自於85年8 月13日自系爭原告帳戶
    內領取1,000,000 元（下稱系爭存款），並將系爭存款存入
    系爭被告帳戶內，致原告受有喪失系爭存款之損失，依民法
    第542 條、第544 條規定，被告自負有賠償系爭存款之義務
    ，又如被告否認兩造有委任關係，被告亦屬無法律上之原因
    而受有利益，並致原告受有系爭存款之損失，依民法第179
    條之規定，被告亦負有返還系爭存款之義務。綜上，原告請
    求被告返還系爭票款及系爭存款合計6,325,313 元（5,325,
    313 ＋1,000,000 ＝6,325,313） ，原告爰依民法第541 條
    第1 項、第542 條、第544 條及第179 條規定請求本院擇一
    為原告勝訴之判決。聲明：(1)被告應給付原告6,325,313 元
    ，及自起訴狀繕本送達被告翌日起至清償日止，按年息5 ％
    計算之利息。(2)原告願供擔保請准宣告假執行。
三、被告則以：被告自80年起與原告交往，並於84年間兩造開始
    同居，且有發生親密關係，而因原告患有腎臟疾病，平日均
    由被告照料。被告固有受原告委託領取系爭房地之買賣價款
    ，並於上揭時間，將系爭票款及系爭存款存入系爭被告帳戶
    內，惟均係經原告同意，且係作為兩造共同生活之用，被告
    自無返還系爭票款及系爭存款之義務。且原告前於88年間，
    以被告侵占系爭票款為由，向臺灣高雄地方法院檢察署對被
    告提出告訴，亦經檢察官以被告辯稱：兩造有同居關係，且
    系爭票款係作為同居生活費用應屬可信為由，為不起訴處分
    ，有臺灣高雄地方法院檢察署89年度偵續字第81號不起訴處
    分書、臺灣高等法院高雄分院檢察署89年度議字第1207號處
    分書各1 份（下稱刑事案件）在卷可參等語置辯。聲明：(1)
    原告之訴駁回。(2)如受不利之判決，願供擔保請准宣告免為
    假執行。
四、兩造對下列事項不予爭執，並有華僑銀行存摺類存款存入憑
    條、取款憑條、華僑銀行函文暨所附系爭被告帳戶往來明細
    表、臺灣高雄地方法院檢察署89年度偵續字第81號不起訴處
    分書、臺灣高等法院高雄分院檢察署89年度議字第1207號處
    分書各1 份在卷可憑（本院卷第35頁、第36頁、第83至86頁
    、刑事案件全部卷宗），堪認為真實：
  (1)原告於85年8 月7 日將系爭房地，以13,200,000元之價格出
    售予鍾世勳，原告並委託被告持原告印章向鐘世勳領取系爭
    房地之買賣價款，嗣被告分別於85年8 月27日及同年10月9
    日，自鐘世勳之配偶甲○○處領取系爭支票2 紙，並於85年
    8 月28日及同年10月11日將系爭支票2 紙存入系爭被告帳戶
    內。
  (2)原告所有上揭華僑銀行苓雅分行帳戶，於85年8 月13日經人
    提領1,000,000 元即系爭存款後，被告將系爭存款存入系爭
    被告帳戶內。
  (3)原告於88年5 月18日，以被告涉嫌侵占系爭票款為由向臺灣
    高雄地方法院檢察署提起告訴，經臺灣高雄地方法院檢察署
    檢察官以88年偵字12828 號為不起訴處分，原告不服提起再
    議，經再議發回，檢察官以89年度偵續字第81號仍為不起訴
    處分，原告復提起再議，經臺灣高等法院高雄分院檢察署以
    89年度議字第1207號處分書駁回再議確定。
五、本件爭點為：
  (1)原告依據民法第541 條第1 項及第179 條規定，請求被告返
    還系爭票款，有無理由？
  (2)原告依據民法第542 條、第544 條及第179 條規定，請求被
    告返還系爭存款，有無理由？
六、原告依據民法第541 條第1 項及第179 條規定，請求被告返
    還系爭票款，有無理由？
    原告主張其委託被告持其印章向鐘世勳領取系爭房地之買賣
    價款，被告卻未經原告同意，擅自將系爭支票2 紙存入系爭
    被告帳戶內等語，而被告對於其有於受原告之委託向鐘世勳
    領取系爭房地之買賣價款，且於上揭時間將系爭支票2 紙存
    入系爭被告帳戶之事實不予爭執，惟辯稱：兩造當時有同居
    關係，且被告係經原告同意，將系爭支票2 紙存入系爭被告
    帳戶內，以作為兩造共同生活之用等語，經查：
  (1)被告辯稱：兩造自84年間起開始同居，且有發生親密關係等
    語，雖為原告所否認，惟查，被告於刑事案件偵查中明確陳
    稱：伊和原告從80年起有親密關係，84年起就開始同居，這
    期間原告有洗腎，伊有照顧原告，原告是基於感情因素將系
    爭票款給伊等語（見刑事案件88年度偵字第12828 號偵查卷
    第34頁背面），核與證人即被告之子許至磊於刑事案件偵查
    中證稱：伊曾和母親及原告在系爭房屋一起住過2 、3 年等
    語相符（見刑事案件89年偵續字第81號偵續卷第48頁背面）
    ，且原告於出售系爭房地後，兩造又共同向訴外人蔡淑媛承
    租位於高雄縣鳥松鄉○○街35巷4 號房屋居住之事實，業據
    被告於本院陳述在卷，且經證人許至磊於刑事案件偵查中證
    述：伊亦曾和母親及原告在高雄縣鳥松鄉○○街35巷4 號房
    屋共同生活約2 年等語相符（見偵續卷第48頁背面），並有
    兩造共同具名承租之房屋租賃契約書及原告繳納上開租賃房
    屋之電信費收據1 份在卷可憑（兩造對此部份書證之真正均
    不爭執）。又被告曾於85年7 月23日在高雄總醫院附設中和
    紀念醫院接受人工流產，且原告有出具流產同意書等情，亦
    據被告於偵查中陳述屬實，並有原告簽署之流產同意書及高
    雄總醫院附設中和紀念醫院診斷證明書各1 份在卷可參（見
    偵續卷第34、35頁）。且被告曾於86年5 月10日支付原告醫
    療費用31,406元一節，為兩造所不爭（本院卷第106 頁、第
    156 頁背面），又被告曾購買原告洗腎所須使用之透析液並
    指定送貨至上開租賃房屋，及被告曾支付原告所有賓士牌汽
    車之保養費用等情，亦據被告分別於刑事案件偵查中及本院
    陳述在卷，並有出貨單1 份、保養費用明細表、信用卡簽帳
    單等在卷可憑（分見偵續卷第41頁、本院卷第143 至149 頁
    ）。是綜合上揭事證可知，被告辯稱：伊自84年起就開始同
    居，且兩造有發生親密關係，因原告有洗腎，伊有照顧原告
    等情，應屬實在，可予採信，原告陳稱：伊沒有和被告同居
    云云，不足為採。
  (2)次查，原告出售系爭房地予鐘世勳後，鐘世勳係先分別於85
    年8 月7 日及同年13日交付系爭房地之買賣價款2,000,000
    元及5,000,000 元予原告收受，嗣原告再委託被告向鐘世勳
    領取剩餘買賣價款即系爭支票2 紙等情，為兩造所不爭，且
    經證人即鐘世勳之配偶甲○○於本院證稱：原先是原告親自
    來收支票，之後原告說他沒辦法來，並請陳媽媽來收剩餘價
    款，陳媽媽就是指被告，被告有持原告所有之印章收受系爭
    支票2 紙等語屬實（本院卷第96、97頁），是系爭房地之買
    賣價款一開始係由原告親自收受，嗣後則委託被告領取剩餘
    買賣價款，足認系爭房地買賣價款之收受係由原告所主導，
    而被告領取之系爭支票2 紙面額合計5,325,313 元，數額非
    小，且被告係分別於85年8 月27日及同年10月9 日領取系爭
    支票2 紙後，分別於85年8 月28日及同年10月11日，即僅間
    隔1 日及2 日即將系爭支票存入系爭被告帳戶內，原告對此
    應無不知之理，如原告並未同意被告將系爭支票2 紙存入系
    爭被告帳戶內，衡情，原告應會立即向被告表示異議並請求
    返還系爭票款，惟原告當時卻任由被告將系爭支票2 紙存入
    系爭被告帳戶內，亦未立即向被告請求返還系爭票款，足認
    被告所辯稱：兩造當時係同居關係，系爭票款係經原告同意
    存入系爭被告帳戶，以作為兩造共同生活之用等語，應屬真
    實，且與事理相符，自可採信。原告主張被告係未經其同意
    ，而將系爭支票2 紙存入系爭被告帳戶內云云，不足為採。
  (3)按受任人處理委任事務，應依委任人之指示，並與處理自己
    事務為同一之注意，民法第535條前段定有明文，又依不當
    得利之法則請求返還不當得利，係以無法律上之原因而受利
    益，致他人受有損害為其要件。本件被告固有受原告之委託
    領取系爭支票2 紙，惟被告係經原告同意將系爭支票2 紙存
    入系爭被告帳戶內，且係作為兩造共同生活之用，已如上述
    ，而被告將系爭支票存入系爭被告帳戶內業經原告之同意，
    則被告自無須再將系爭票款交付予原告，且被告固受有系爭
    票款之利益惟並非無法律上之原因。從而，原告依據民法第
    541 條第1 項及第179 條不當得利之規定，請求被告返還系
    爭票款，自屬無據。
七、原告依據民法第542 條、第544 條及第179 條規定，請求被
    告返還系爭存款，有無理由？
    原告主張其委託被告保管系爭原告帳戶之存摺及印鑑，被告
    卻未經原告同意，擅自於85年8 月13日自系爭原告帳戶內領
    取1,000,000 元即系爭存款，並將系爭存款存入系爭被告帳
    戶內，致原告受有喪失系爭存款之損失等語，已為被告否認
    ，辯稱：被告並未受原告委託保管系爭原告帳戶之存摺及印
    鑑，當時係原告自行領取系爭存款後，交予被告並同意被告
    將系爭存款存入系爭被告帳戶內，以作為兩造共同生活之用
    等語，經查：
  (1)原告主張其有委託被告保管系爭原告帳戶之存摺及印鑑等情
    ，為被告所否認，則原告自應依民事訴訟法第277 條規定就
    此有利於原告之事實負舉證責任，惟原告並未提出相關證據
    以實其說，自難採信。從而，原告以兩造有委任關係存在為
    由，依據民法第542 條、第544 條規定請求被告賠償系爭存
    款，自屬無據。
  (2)本件兩造自84年起即開始同居，且兩造有發生親密關係，被
    告亦因原告洗腎，而有照顧原告等情，已如上述，而被告係
    於85年8 月13日將系爭存款存入系爭被告帳戶內，此時係處
    於原告出售系爭房地之期間，且距被告在高雄總醫院附設中
    和紀念醫院接受人工流產之時間即85年7 月23日，亦不到1
    個月，足認兩造當時關係相當親密，且系爭存款數額非小，
    原告對自己所有帳戶內存款狀況，衡情亦應無不知之理，如
    原告並未同意將系爭存款存入系爭被告帳戶內，衡諸常情，
    原告應會向被告請求返還系爭存款，惟原告當時卻任由系爭
    存款存入系爭被告帳戶內，亦未即時向被告請求返還系爭票
    款，況原告於88年5 月18日對被告提出侵占系爭票款之告訴
    時（即上揭刑事案件），亦未對時間相近之系爭存款有所主
    張，足認被告所辯稱：兩造當時係同居關係，系爭存款係經
    原告同意存入系爭被告帳戶，以作為兩造共同生活之用等語
    ，核與事理相符，應可採信。而被告係經原告同意將系爭存
    款存入系爭被告帳戶內，以作為兩造共同生活之用，則被告
    受有系爭存款之利益並非無法律上之原因。從而，原告依據
    不當得利之規定請求被告返還系爭存款，亦屬無據。
八、綜上所述，被告係經原告同意將系爭支票2 紙及系爭存款存
    入系爭被告帳戶內，且均係作為兩造共同生活之用，則被告
    自無須再將系爭票款交付予原告，且被告受有系爭票款及系
    爭存款之利益，並非無法律上之原因。從而，原告依據民法
    第541 條第1 項、第542 條、第544 條規定及第179 條不當
    得利等規定，請求被告返還系爭票款及系爭存款合計6,325,
    313 元，及自起訴狀繕本送達被告翌日起至清償日止，按年
    息5 ％計算之利息，均無理由，應予駁回。
九、本件原告之訴既經駁回，則其假執行之聲請已失所附麗，應
    一併駁回之。又本件事證已明，就被告所為其對原告有借款
    債權1,050,000 元主張抵銷之抗辯，及兩造各聲請傳訊證人
    蔡邦權、簡定義、洪若婕、翁瑞玲與其餘攻擊、防禦方法，
    本院認無再予審酌及調查之必要，一併敘明。
十、據上論結，本件原告之訴為無理由，依民事訴訟法第78條，
    判決如主文。
中　　華　　民　　國　　96　　年　　11　　月　　15　　日
                          民事鳳山分庭法　官　呂憲雄
正本證明係照原本作成。
如不服判決，應於送達後二十日內，向本院提出上訴狀並表明上
訴理由，如於判決送達前提起上訴者，應於判決送達後十日內補
提上訴理由書（須附繕本）。
中　　華　　民　　國　　96　　年　　11　　月　　15　　日
                                      書記官  李文廣
